【裁判字號】    94,家上,97
【裁判日期】    950823
【裁判案由】    分割遺產
【裁判全文】
臺灣高等法院高雄分院民事判決          94年度家上字第97號
上  訴  人  己○○
訴訟代理人  黃錫耀律師
            周中臣律師
上  訴  人  戊○○
被 上 訴人  辛○○
            庚○○
            癸○○○
            壬○○
            丙○○
            甲○○
            丁○○
            乙○○
上八人共同
訴訟代理人  史乃文律師
上列當事人間請求分割遺產等事件，上訴人對於中華民國94年9
月20日台灣澎湖地方法院94年度訴字第25號所為判決，提起上訴
，本院於民國95年7 月19日言詞辯論終結，判決如下：
    主  文
原判決廢棄。
兩造繼承共有如附表一所示之不動產准予分割變賣，所得價金按
如附表二所示之應繼分比例分配之。
第一、二審訴訟費用由兩造按附表二所示應繼分比例負擔。
    事實及理由
一、本件係請求分割遺產訴訟，依法對於各共有人必須合一確定
    ，屬必要共同訴訟，雖僅原審被告己○○一人提起上訴，惟
    上訴效力及於原審同造之共有人，仍應將原審共同被告戊○
    ○列為上訴人。
二、上訴人（視為上訴人）戊○○，經合法通知無正當理由而未
    到庭，被上訴人請求一造辯論，核無民事訴訟法第386 條各
    款情形，應予准許。
三、被上訴人起訴主張：坐落澎湖縣馬公市○○段584-76、584-
    77、584-78地號等三筆土地，及其上建物即門牌號碼澎湖縣
    馬公市○○路31號房屋乙棟，原均係兩造之被繼承人紀安東
    所有，紀安東於民國（下同）86年4 月7 日死亡後，上開不
    動產由兩造共同繼承，維持公同共有關係迄今，兩造對紀安
    東遺產之應繼分比例則如附表二所示。兩造前無不能分割遺
    產之約定，為促進上開不動產使用之效率及公平性，爰依民
    法第1164條之規定，訴請法院准予分割上開遺產。又因兩造
    對上開不動產分割方法無法達成協議，並考慮兩造人數眾多
    ，如仍維持共有關係，甚難分配利用等一切情狀，請求將上
    開不動產予以變賣，所得價金依兩造應繼分比例分配。並於
    原審聲明：（一）請准將上開土地及房屋准予分割、變賣，
    所得價金按如附表二所示應繼分比例分配之。（二）訴訟費
    用由上訴人負擔。
四、上訴人己○○則以：同意分割被繼承人紀安東之遺產，且兩
    造對紀安東遺產之應繼分比例確如附表二所示。但紀安東之
    遺產範圍除上述三筆土地及其上建物即門牌號碼澎湖縣馬公
    市○○路31號房屋乙棟外，尚有對馬公市○○段262 地號土
    地之承租權，且海埔街31號房屋乙棟應包含1 至4 樓全部建
    物，其中3 、4 樓部份未為保存登記，上訴人己○○於80年
    間將4 樓加以增、修建，依民法第811 條規定，該增建部份
    均因附合而屬於紀安東所有，為紀安東之遺產，被上訴人起
    訴時僅列1 、2 樓為分割標的物，而置3 、4 樓不顧，顯然
    未將全部遺產列入，原審並依其請求判決，倘將來依原判決
    主文變賣，屆時核定之底價當不包括3 、4 樓，勢必損及全
    體繼承人之權益等語資為抗辯。（上訴人於原審另主張門牌
    號碼馬公市案山里96-18 號之建物亦為紀安東遺產，惟於本
    審已不再主張）
五、視為上訴人戊○○未到庭且未提出書狀陳述，惟其在原審則
    以：同意分割被繼承人紀安東之遺產，且兩造對紀安東遺產
    之應繼分比例確如附表二所示。但被繼承人紀安東之遺產，
    除附表一所示之不動產外，尚有對馬公市○○段262 地號土
    地之承租權，及門牌號碼馬公市案山里96-18 號建物之所有
    權。遺產分割方式以維持分別共有為宜，不希望以變賣方式
    處理等語資為抗辯。
六、原審判決後上訴人己○○不服，於本院聲明：（一）原判決
    廢棄。（二）上開廢棄部分，被上訴人在第一審之訴駁回。
    （三）第一、二審訴訟費用由被上訴人負擔。
    被上訴人答辯聲明：（一）上訴駁回。（二）第一、二審訴
    訟費用由上訴人負擔。
七、被上訴人主張，坐落澎湖縣馬公市○○段584-76、584-77、
    584-78地號三筆土地（即附表一編號1 、2 、3 之土地）及
    其上門牌號碼馬公市○○路31號房屋一棟原係兩造之被繼承
    人紀安東所有，紀安東於民國86年4 月7 日死亡後，上開不
    動產由兩造共同繼承，兩造對紀安東遺產之應繼分比例如附
    表二所示，且兩造並無不能分割遺產之約定等情，業據其提
    出土地登記簿謄本、建物登記簿謄本為證，且為上訴人所不
    爭執，此部分自堪信為真實。
    又，上述馬公市○○路31號房屋一棟，有四個樓層，其中一
    、二樓有辦保存登記，三、四樓未辦保存登記，此未辦保存
    登記部分經本院囑託澎湖縣澎湖地政事務所測量結果三樓面
    積為172.06平方公尺，四樓面積為248.06平方公尺，有複丈
    成果圖在卷可稽，且全棟均屬紀安東遺產，亦為兩造所不爭
    執，（上訴人己○○雖主張伊就4 樓部分有加以增修建，惟
    其亦主張該增修建部分已附合而屬於紀安東所有，亦為紀安
    東之遺產）。從而上述三筆土地及其上建物全棟均屬紀安東
    之遺產，堪以認定。
八、上訴人己○○另主張對馬公市案山里262 地號土地之承租權
    亦屬紀安東之遺產部分：
    查紀安東於85年1 月1 日與澎湖縣政府簽訂之系爭土地租約
    第2 點記載：「租賃期間自民國85年1 月1 日起至民國87年
    12 月31 日止。租期屆滿時，租賃關係即行消滅，乙方不另
    通知。甲方（即紀安東）如有意續租，應於租期屆滿前一個
    月，向乙方（即澎湖縣政府）換約續租，逾期未換約，視為
    無意續租‧‧‧」；第9 點記載：「因繼承移轉租約者，甲
    方之繼承人應於繼承事實發生之日起六個月內向乙方辦理繼
    承承租換訂租約；逾期辦理繼承承租者，甲方之繼承人於繳
    納違反行為時當期約租金六個月之違約金後，乙方同意換訂
    租約」等語，是以，依文義上解釋，紀安東與澎湖縣政府所
    訂上開租約效力係至87年12月31日，租期屆滿後，租賃關係
    即行消滅，而紀安東於86年4 月7 日死亡後，並無任何繼承
    人向縣政府表示欲繼承承租，直至88年11月間，被上訴人辛
    ○○始向縣政府表示欲繼續承租該土地，有澎湖縣政府94年
    5 月25日府財產字第0940023882號函可稽（一審卷(一)第86頁
    ）。依前述契約條款，紀安東生前與澎湖縣政府之租約，自
    租期屆滿後，租賃關係已歸消滅，辛○○於88年12月9 日與
    縣政府另定之租約，應係另一租約，與紀安東生前遺留之權
    利義務關係無涉，另由澎湖縣政府88年7 月26日澎府財產字
    第43487 號函示內容同此看法（見一審卷(二)第32頁），亦可
    徵諸上情，至於辛○○於88年11月間申請承租系爭土地之文
    件上，有繼承承租、繼承系統表等內容，此應為行政機關文
    書之制式記載，並非表示該租約係繼承而來，從而，紀安東
    生前對系爭土地之承租權，在租期屆滿後，已歸消滅，辛○
    ○與澎湖縣政府另定之租約，係另一法律關係，故此承租權
    非紀安東遺產範圍。
九、門牌號碼馬公市案山里96-18 號建物（即上述馬公市案山里
    262地號土地上之建物）是否為紀安東之遺產？
    被上訴人辛○○主張該建物係其出資興建由其原始取得所有
    權等語，查證人即當時施工之工人洪明德於原審證稱：該建
    物確係辛○○出資請伊建造等語（見一審卷(二)第73、74頁）
    ，且上開建物房屋納稅義務人自申報迄今均為被上訴人辛○
    ○，有澎湖地政事務所、澎湖縣稅捐稽徵處函覆在卷可憑（
    見一審卷(一)第96頁、卷(二)第34頁），上訴人己○○於本審亦
    不再主張此部分建物為紀安東之遺產，是此部分建物應係辛
    ○○出資建造而原始取得所有權，並非紀安東之遺產，堪以
    認定。
十、遺產分割之方法：
（一）按同一順序之繼承人有數人時，按人數平均繼承，但法律
      另有規定者，不在此限，民法第1141條定有明文。又繼承
      人有數人時，在分割遺產前，各繼承人對於遺產全部為公
      同共有，民法第1151條定有明文。又公同共有物分割之方
      法，除法律另有規定外，應依關於共有物分割之規定，即
      得依共有人協議之方法行之，不能協議決定者，法院得因
      任何共有人之聲請，命為下列之分配：一、以原物分配於
      各共有人。二、變賣共有物，以價金分配於各共有人，以
      原物為分配時，如共有人中，有不能按其應有部分受分配
      者，得以金錢補償之，民法第830 條第2 項、第830 條亦
      定有明文。
（二）查兩造對於被繼承人紀安東之遺產分割方式，經多次協商
      後，仍未能達成協議，茲審酌被上訴人8 人均同意變價分
      割，且其等應繼分比例合計達六分之五，而兩造人數眾多
      ，倘予以原物分割，甚難予使用收益，且將衍生其他糾紛
      ，本院認就如附表一所示之不動產應予變價分割，並將所
      得價金按附表二所示之應繼分比例予以分配較為適當。
十一、原審准予變價分割，固無不當，惟原審未將附表一編號4
      之建物中三、四樓未保存登記部分列為遺產，自有未當，
      上訴意旨求予廢棄改判，為有理由，自應由本院將原判決
      廢棄改判如主文所示。
十二、本件事證已明，兩造其餘攻擊防禦方法與判決之結果，不
      生影響，爰不予論述，併此明。
十三、據上論結，本件上訴為有理由，依民事訴訟法第463 條、
      第385 條第1 項前段、第450 條、第80條之1 、第85條第
      1項但書，判決如主文。
中    華    民    國    95    年    8     月    23    日
                            民事第四庭
                                審判長法官  蔡文貴
                                法      官  徐文祥
                                法      官  黃科瑜
以上正本證明與原本無異。
如對本判決上訴，須於判決送達後20日內向本院提出上訴狀，其
未表明上訴理由者，應於上訴後20日內向本院提出上訴理由書（
均須按他造當事人之人數附繕本）。上訴時應提出委任律師或具
有律師資格之人之委任狀，並依附註條文規定辦理。
中    華    民    國    95    年    8     月    24    日
                                書  記  官  葉淑華
附註：
民事訴訟法第466條之1 ：
對於第二審判決上訴，上訴人應委任律師為訴訟代理人，但上訴
人或其法定代理人具有律師資格者，不在此限。
上訴人之配偶、三親等內之血親、二親等內之姻親，或上訴人為
法人、中央或地方機關時，其所屬專任人員具有律師資格並經法
院認為適當者，亦得為第三審訴訟代理人。第1 項但書及第2 項
情形，應於提起上訴或委任時釋明之。
附表一：
1、馬公市○○段584-76地號土地。
2、馬公市○○段584-77地號土地。
3、馬公市○○段584-78地號土地。
4、坐落馬公市○○段584-76、584-77、584-78地號土地上之建
   物：門牌號碼馬公市○○路31號〔含有保存登記之一、二樓
   及未保存登記之三樓（172.06平方公尺）、四樓（248.06平
   方公尺）全部〕。
附表二：
辛○○、庚○○、癸○○○、壬○○應繼分均各六分之一；乙○
○、甲○○、丙○○、丁○○應繼分均各二十四分之一；己○○
、戊○○應繼分均各十二分之一。
                                                      Q


司法院資訊處製作；財團法人民間司法改革基金會備份。
